臺灣高等法院臺中分院刑事裁定　　　　96年度交抗字第1016號
抗　告　人
即受處分人　甲○○
上列抗告人因聲明異議案件，不服臺灣臺中地方法院中華民國96
年10月19日裁定（96年度交聲字第1029號，原處分案號：交通部
公路總局臺中區監理所中華民國96年8月31日中監違字第裁60-GC
0000000-0號裁決書），提起抗告，本院裁定如下：
    主  文
抗告駁回。
    理  由
一、抗告人抗告意旨略以：
  (一)按道路交通管理處罰條例第90條規定：「違反本條例之行為
    ，自行為成立之日起；行為有連續或繼續之狀態者，自行為
    終了之日起，逾三個月不得舉發。但汽車肇事致人受傷或死
    亡案件，因肇事責任不明，已送鑑定者，其期間自鑑定終結
    之日起算。」此項追訴權時間為3個月，抗告人於民國（下
    同）95年3月15日因違反刑法第185條之3服用酒類不能安全
    駕駛動力交通工具罪，並經臺灣台中地方法院檢察署檢察官
    以95年度速偵字第1202號為緩起訴處分，期間為1年，自95
    年4月27日至96年4月26日止，則上開期間限制，應自96年4
    月27日起算至同年7月26日屆滿。而交通部公路總局臺中區
    監理所於96年8月31日始為裁決，已逾法定追訴期間，其裁
    決顯非合法，應予不罰。
  (二)次按行政罰法第26條規定：「一行為同時觸犯刑事法律及違
    反行政法上義務規定者，依刑事法律處罰之。但其行為應處
    以其他種類行政罰或得沒入之物而未經法院宣告沒收者，亦
    得裁處之。前項行為如經不起訴處分或為無罪、免訴、不受
    理、不付審理之裁判確定者，得依違反行政法上義務規定裁
    處之。」抗告人於95年3月15日同時違反道路交通管理處罰
    條例第35條第1項第1款與刑法第185條之3之規定，係一行為
    同時觸犯刑事法律及違反行政法上義務規定，依行政罰法第
    26條第1項前段規定，應依刑事法律處罰之，而緩起訴雖係
    由檢察官所為，惟已命抗告人向財團法人臺灣兒童暨家庭扶
    助基金會臺中分事務所支付6萬元，此雖應得受處分人同意
    ，仍屬刑事法律之處罰，而行政罰法第26條第2項既未將緩
    起訴處分列舉其中，則有關罰鍰之處分與抗告人受緩起訴處
    分所課予之負擔，符合行政罰法「一事不二罰」之要件，應
    將原處分關於罰鍰部分撤銷不罰。
  (三)基此，抗告人酒後駕車違規之情形，除行為應處以其他種類
    行政罰即吊扣駕駛執照12個月部分，仍得裁處，抗告人對此
    並無異議外，對於抗告人違反行政法上義務而受罰鍰4萬5千
    元部分，依行政罰法第26條第1項前段規定，即應依刑事法
    律處罰之，不再依道路交通管理處罰條例等規定裁罰之等語
    ，為此請求撤銷原處分及原裁定關於罰鍰部分，並裁定不罰
    。
二、經查：
  (一)本件抗告人即受處分人（以下簡稱為「抗告人」）於95年3
    月15日8時15分許，駕駛車牌號碼RD-7499號之自用小客車，
    行經臺中市○○路、民權路口時，因不勝酒力而癱睡於駕駛
    座，遭警攔查，並測得抗告人呼氣酒精濃度達每公升0.87毫
    克，為臺中市警察局第一分局之員警以其有違反道路交通管
    理處罰條例第35條第1項第1款規定之行為，逕行製作中縣警
    交字第GC0000000號舉發通知單予以舉發，經原處分機關交
    通部公路總局臺中區監理所於95年8月4日依道路交通管理處
    罰條例第35條第1項第1款及違反道路交通管理事件統一裁罰
    基準及處理細則第43條、第44條及第67條之規定，以中監違
    字第裁60-GC0000000號裁決書裁處抗告人罰鍰49,500元。另
    抗告人上開同一酒醉駕車之行為，並經臺灣臺中地方法院檢
    察署檢察官於95年3月17日以95年度速偵字第1202號為緩起
    訴處分，其期間為1年，被告即指抗告人應於收受緩起訴處
    分命令通知書之日起2個月內，向社團法人臺灣兒童暨家庭
    扶助基金會臺中市分事務所支付6萬元。嗣抗告人並就交通
    部公路總局臺中區監理所95年8月4日所為之處分（中監違字
    第裁60-GC0000000號裁決書）聲明異議，經臺灣臺中地方法
    院以95年度交聲更字第26號裁定該處分撤銷，該裁定之理由
    略為：「... 又行政罰法第26條明訂一事不二罰原則，且應
    受行政罰之行為如經不起訴處分或為無罪、免訴、不受理、
    不付審理之裁判『確定』者，始得依違反行政法上義務規定
    裁處之，並未包括『緩起訴』處分在內，雖『緩起訴』處分
    之最終使被告免於刑事訴追之效果與『不起訴』處分之效果
    相同，行政罰法第26條第2項解釋上應包括緩起訴處分情形
    在內，但依據行政罰法第26條第2項規定之立法意旨，亦必
    須待緩起訴處分實質確定時，被告才最終地確定免於受刑事
    訴追，原處分機關始得為行政裁罰，亦即在緩起訴期間內即
    猶豫期間期滿前，該緩起訴處分仍有被撤銷之可能，此時原
    處分機關若依法為行政裁決，將使受處分人有同時遭受行政
    處罰及刑事訴追之危險，而顯與行政罰法第26條規定之立法
    意旨相違背。..。」等語。嗣原處分機關乃於上開緩起訴處
    分實質確定後即96年8月31日以中監違字第裁60-GC0000000-
    1號裁決書裁處抗告人罰鍰49,500元等節，有臺中市警局舉
    發違反道路交通管理事件通知單、臺灣臺中地方法院95年度
    交聲更字第26號裁定書及原處分機關中監違字第裁60-GC000
    0000-0號裁決書各1份在卷可稽（見臺灣臺中地方法院96年
    度交聲字第1029號卷第4至5頁、第8至10頁），已足認定。
    又上開緩起訴處分實質確定日期為96年4月26日，亦有臺灣
    高等法院被告前案紀錄表1份在卷可稽（見臺灣臺中地方法
    院96年度交聲字第1029號卷第13頁），均合先敘明。
  (二)按汽車駕駛人飲用酒類或其他類似物後，其吐氣所含酒精濃
    度超過每公升零點二五毫克，不得駕車；駕駛汽車經測試檢
    定酒精濃度超過標準，處汽車駕駛人罰鍰一萬五千元以上六
    萬元以下，並當場移置保管該汽車及吊扣駕駛執照一年，因
    而肇事致人受傷者，並吊扣駕駛執照二年，道路交通安全規
    則第114條第2款、道路交通管理處罰條例第35條第1項第1款
    分別定有明文。次按「違反行政法上義務而受罰鍰、沒入或
    其他種類行政罰之處罰時，適用本法。但其他法律有特別規
    定者，從其規定。」、「本法所稱其他種類行政罰，指下列
    裁罰性之不利處分：1、限制或禁止行為之處分：限制或停
    止營業、吊扣證照……禁止申請或其他限制或禁止為一定行
    為之處分。」、「一行為同時觸犯刑事法律及違反行政法上
    義務規定者，依刑事法律處罰之。但其行為應處以其他種類
    行政罰或得沒入之物而未經法院宣告沒收者，亦得裁處之。
    前項行為如經不起訴處分或為無罪、免訴、不受理、不付審
    理之裁判確定者，得依違反行政法上義務規定裁處之。」，
    94年2月5日公布、95年2月5日施行之行政罰法第1條、第2條
    第1款、第26條亦分別有明文規定。
  (三)再按，行政罰法第26條之立法理由略為：一行為同時觸犯
    刑事法律及違反行政法上義務規定時，由於刑罰與行政罰同
    屬對不法行為之制裁，而刑罰之懲罰作用較強，故依刑事法
    律處罰，即足資警惕時，實無一事二罰再處行政罰之必要。
    「且刑事法律處罰，由『法院』依法定程序為之，較符合正
    當法律程序」，應予優先適用。但「罰鍰」以外之沒入或「
    其他種類行政罰」，因兼具維護公共秩序之作用，為達行政
    目的，行政機關仍得「併予裁處」，故為第一項但書規定。
    前述行為如經檢察官為不起訴處分或法院為無罪、免訴、
    不受理或不付審理（少年事件）之裁判確定，行政罰之裁處
    即無一事二罰之疑慮，故第2項規定此時仍得依違反行政法
    上義務之規定裁處。又按「被告所犯為死刑、無期徒刑或最
    輕本刑三年以上有期徒刑以外之罪，檢察官參酌刑法第五十
    七條所列事項及公共利益之維護，認以緩起訴為適當者，得
    定一年以上三年以下之緩起訴期間為緩起訴處分，其期間自
    緩起訴處分確定之日起算。」、「被告於緩起訴期間內，有
    下列情形之一者，檢察官得依職權或依告訴人之聲請撤銷原
    處分，繼續偵查或起訴：於期間內故意更犯有期徒刑以上
    刑之罪，經檢察官提起公訴者。緩起訴前，因故意犯他罪
    ，而在緩起訴期間內受有期徒刑以上刑之宣告者。違背第
    二百五十三條之二第一項各款之應遵守或履行事項者。」刑
    事訴訟法第253條之1第1項、第253條之3第1項分別定有明文
    。再按檢察官為緩起訴處分者，並得命被告為一定之金錢之
    支付（支付對象包括被害人、公庫或指定之公益團體），惟
    應得被告之同意，刑事訴訟法第253條之2第1項第3款、第4
    款、同條第2項分別定有明文。且該條立法理由略以：「253
    之2第1項第3至6款之各該應遵守事項，因課以被告履行一定
    『負擔』之義務，被告必需配合為一定之財產之給付..，且
    產生未經裁判即終局處理案件之實質效果，自應考慮被告之
    意願，爰於第2項前段規定應得被告之同意。』等語。
  (四)原審法院基於下列理由認檢察官為緩起訴處分時命被告所為
    金錢之支付，並非「刑罰」，亦非產生實質上「刑罰」之效
    果：
    1.按行政罰法第26條第1項所謂「依刑事法律『處罰』之」
      等語，係指由『法院』依法定程序，依刑事法律所為之處
      罰」，且此部分所謂「法院」並不包括「檢察官」，此觀
      之該條立法理由明揭：「一、.. 故依刑事法律『處罰』
      ，即足資警惕時，實無一事二罰再處行政罰之必要。且刑
      事法律處罰，由『法院』依法定程序為之，較符合正當法
      律程序，應予優先適用。..。二、前述行為如經『檢察官
      』為不起訴處分或『法院』為無罪、免訴、不受理或不付
      審理（少年事件）之裁判確定，行政罰之裁處即無一事二
      罰之疑慮，..。」等語即明。次按，憲法第8條第1項規定
      ：「人民身體之自由應予保障。除現行犯之逮捕由法律另
      定外，非經司法或警察機關依法定程序，不得逮捕拘禁。
      非由法院依法定程序，不得審問處罰」；刑事訴訟法第1
      條第1項規定：「犯罪，非依本法或其他法律所定之訴訟
      程序，不得追訴、處罰。」；「行為之處罰，以行為時之
      法律有明文規定者為限。拘束人身自由之保安處分，亦同
      。」、「刑分為主刑及從刑。」、「主刑之種類如下：一
      、死刑。二、無期徒刑。三、有期徒刑：二月以上十五年
      以下。但遇有加減時，得減至二月未滿，或加至二十年。
      四、拘役：一日以上，六十日未滿。但遇有加重時，得加
      至一百二十日。五、罰金：新臺幣一千元以上，以百元計
      算之。」、「從刑之種類如下：一、褫奪公權。二、沒收
      。三、追徵、追繳或抵償。」，刑法第1條、第32條、第
      33條及第34條定有明文。依據上開說明，「公益捐」並非
      「依刑事法律所為之處罰」，即並非「刑罰」已至為明顯
      。
    2.按依法律對人民之違法行為施以「刑罰」，端無須經人民
      「同意」之理，而依刑事訴訟法第253條之2第2項及該條
      立法理由，已明揭該條所規定之金錢給付係屬一種「負擔
      」，且欲加諸此「金錢負擔」，不論給付對象是被害人、
      公庫或公益團體，均須得被告同意，是此「金錢負擔」，
      性質上可謂與現行刑法第74條第2項第3款、第4款，於宣
      告緩刑時同時諭知「金錢給付」相類似（且刑法第74條第
      2項第3款、第4款之金錢給付，並不須經被告同意）。準
      此，實難認此「公益捐」係屬「實質刑罰之效果」，否則
      給付公益捐後，如嗣後經撤銷緩起訴處分（或撤銷緩刑）
      ，而經檢察官起訴後由法院判處罪刑確定（或撤銷緩刑後
      ，仍應執行原宣告刑），豈非亦屬「一罪二罰」，且實質
      上所產生者，竟係二個「刑罰效果」（即同時有「刑罰」
      及「公益捐之實質刑罰」），此諒非立法本意。
    3.綜上所述，緩起訴處分中命被告支付一定金額者，既應得
      被告之同意，其性質即非刑罰（制裁），而係被告為向檢
      察官表明深感悔悟，以換取緩起訴處分，避免日後遭法院
      判處罪刑之條件（捐款，按「刑罰」之種類，包括拘役及
      徒刑之自由刑，且縱法院判處拘役或6月以下有期徒刑，
      如有刑法第41條第1項但書情形，亦不能易科罰金），故
      本件並無一事不二罰適用之問題，緩起訴期滿若未經撤銷
      ，則其最終效果與不起訴同，行政機關自仍得依違反行政
      法上義務裁處之。從而，本件核與前開行政罰第26條所稱
      一事不二「罰」之要件不合，抗告人自不得以其已履行檢
      察官緩起訴處分所命之金錢給付為由，援引上開行政罰法
      第26條之規定，主張就同一行為免受行政罰（臺灣高等法
      院臺中分院96年度交抗字第576、577號裁定意旨參照）。
  (五)從而，原審法院以本件抗告人因上揭酒後駕車行為，經警實
    施酒測結果，酒精成分為每公升0.87毫克，既屬事實，且依
    據上開說明，本件原處分機關在上開緩起訴處分實質確定後
    ，依道路交通管理處罰條例規定裁處罰鍰49,500元，並無違
    反行政罰法第26條規定之「一事二罰」情形，則原處分機關
    依據首揭規定及違反道路交通管理事件統一裁罰標準表，就
    抗告人酒後駕車之交通違規，裁處抗告人罰鍰49,500元，尚
    屬適法，核無違誤，本件異議為無理由，應予駁回等語，本
    院經核並無違誤，抗告人之抗告，為無理由，應予駁回。
  (六)至抗告人抗告意旨所指「交通部公路總局臺中區監理所於96
    年8月31日所為之裁決，已逾法定追訴期間，其裁決顯非合
    法，應予不罰」云云。經查，抗告人於95年3月15日為上揭
    違規行為，臺中市警察局於當日即以台中市警察局95年3月
    15日中市警交字第GC0000000號舉發違反道路交通管理事件
    通知單加以舉發（見96年度交聲字第1029號卷第5頁），此
    與道路交通管理處罰條例第90條規定，應於違規行為成立之
    日起3個月內對於違反道路交通管理處罰條例之行為加以舉
    發之規定相符，抗告人之抗告，為無理由，應予駁回，併此
    敘明。
三、據上論斷，應依刑事訴訟法第412條，道路交通案件處理辦
    法第26條，裁定如主文。
中　　華　　民　　國　　96　　年　　12　　月　　31　　日
            刑事第十一庭　審判長法　官　陳　朱　貴
                                法　官　郭　同　奇
                                法　官　胡　文　傑
上列正本證明與原本無異。
不得再抗告。
                                書記官  陳　文  琴
中　　華　　民　　國　　97　　年　　1　　月　　2    　日
